【裁判字號】    95,選上訴,8
【裁判日期】    950714
【裁判案由】    選罷法等
【裁判全文】
臺灣高等法院花蓮分院刑事判決         95年度選上訴字第8號
上  訴  人  臺灣花蓮地方法院檢察署檢察官
被      告  甲○○
                    號
被      告  丙○○
                    巷20號
前列二人共同
選任辯護人  曾泰源律師
被      告  乙○○
                    巷16之3號
上列上訴人因被告等選罷法等案件，不服臺灣花蓮地方法院94年
度選訴字第12號中華民國95年3月15日第一審判決（起訴案號：
臺灣花蓮地方法院檢察署94年度選他字第263號），提起上訴，
本院判決如下：
    主  文
原判決撤銷。
甲○○對於有投票權之人交付賄賂，而約其投票權為一定之行使
，處有期徒刑陸月，如易科罰金以參佰元 (折合新臺幣玖佰元)
折算壹日，褫奪公權貳年。
乙○○有投票權以收受賄賂，而許以其投票權為一定之行使，處
有期徒刑參月，如易科罰金以參佰元(折合新臺幣玖佰元)折算壹
日，緩刑貳年；所收受之賄賂新臺幣貳仟元沒收之，如全部或一
部不能沒收時，追繳其價額。
丙○○共同對於有投票權之人交付賄賂，而約其投票權為一定之
行使，處有期徒刑拾月，褫奪公權貳年。
      事  實
一甲○○係花蓮縣壽豐鄉第15屆鄉長候選人，於民國 (下同)94
  年10月間某日競選期間，在花蓮縣壽豐鄉○○路○段28巷16之
  3號乙○○住處，交付新台幣 (下同)貳仟元予有投票權之乙○○，約定乙○○投票給甲○○，經乙○○應允並當場收受甲○○所交付之2千元。
二丙○○係花蓮縣壽豐鄉第15屆鄉長候選人甲○○之競選總部原
  住民後援會總幹事，亦係該鄉原住民頭目，為圖使甲○○順利
  當選，竟基於對該壽豐鄉有投票權之原住民部落頭目交付賄款
  而約定渠等為投票權一定之行使之單一決意，自94年10月中旬
  起迄同年11月中旬期間，於附表1所示時、地，向花蓮縣壽豐
  鄉境內具有選舉權之原住民頭目林萬福、謝長生、陳蔡中生、
  潘東生、林山忠、周進堂、高賢德、周文明等8人，分別交付
  如附表1所示新台幣（下同）2000元至10000元不等之賄款（共
  計40000元），作為約定渠等投票予甲○○之對價，而上開林
  萬福等8人乃分別基於收受賄賂而約為投票權一定行使之故意
  ，同意將選票投給甲○○而予以收受；而丙○○於附表1編號8
  所示時、地交付10000元賄款予周文明時，另與周文明基於投
  票行賄之犯意聯絡，囑託周文明將其中部分款項伺機對該鄉其
  他有投票權之原住民頭目行賄，周文明應允後，除將其中4000
  元款項留供己用外，嗣連續於附表2所示時、地，將其中6000
  元款項，分別交付予附表2所示具有選舉權之原住民頭目藍只
  是、陳泉光及王木成等3人各2000元，作為約定渠等投票予甲○○之對價，而藍只是、陳泉光及王木成等3人乃分別基於收
  受賄賂而約為投票權一定行使之故意，同意將選票投給甲○○
  而予之收受；嗣花蓮縣警察局依該次選舉查察期間蒐得之賄選
  情報請臺灣花蓮地方法院檢察署檢察官指揮偵辦而查獲，並在
  丙○○住處搜扣之甲○○競選服務處邀請函、頭目開會紀錄及
  頭目聯絡名冊各1張等物，並於偵查期間扣得如附表所示林萬
  福等人提出之部分賄款。
三案經花蓮縣警察局報請臺灣花蓮地方法院檢察署檢察官偵查起
  訴。
    理  由
一關於事實欄一(被告甲○○、乙○○有罪)部分：
  (一)訊據被告甲○○、乙○○均否認有上開犯罪事實，被告甲○○辯稱伊從未去過被告乙○○的家，也未曾交付賄賂予乙○○而約其投票權為一定之行使，警訊、偵查中是乙○○亂講
    的等語。被告乙○○則辯稱是丙○○交付2千元給伊, 要伊
    支持甲○○，在警訊及檢察官偵查中因伊聽不懂國語才造成
    誤會云云，然查：被告乙○○於檢察官偵查中結證供稱伊在
    94年10月中旬某日中午時分在伊家收受甲○○給伊2千元，
    且明白表示丙○○沒有給伊錢，經檢察官再詢以為何收甲○○的錢時，又答以「不好意思，我本來跟他說不要，我也會
    幫他，但他執意給我。經再訊以：是否因收受賄款而影響於
    投票意願時，又答稱：「會」，續而再表明該2千元是給伊
    的，伊承認違反選罷法等語 (見選偵字第51號偵查卷第81頁
    至83頁)；由以上被告乙○○之供述內容觀察，其所收受之2
    千元為被告甲○○交付之賄選款項，要無誤丙○○為甲○○
    之可能；證人乙○○上開於偵查中向檢察官所為之陳述，並
    無顯有不可信之情況，依刑事訴訟法第159條之1第2項規定,
    自得採為認定被告甲○○犯罪之證據。另被告乙○○及被告
    甲○○之選任辯護人於原審及本院固辯稱伊聽不懂國語而質
    疑檢察官上開偵訊筆錄之正確性，然查：本件被告乙○○在
    接受警方訊問時確實均能聽懂國語，此業據證人黃立琰於原
    審結證綦詳，則被告乙○○及甲○○上開為被告甲○○所為
    之辯解，經核即無可採。至於檢察官以乙○○為證人所為之
    訊問，在錄影設備內縱未能顯示聲音，亦不影響於乙○○上
    開所為於檢察官偵查中為證人所供述之證據能力。至於乙○○於原審及本院翻異前詞否認其於偵查中證言之真實性及共
    同被告丙○○供稱由伊交付賄選款項2千元予乙○○等語，
    乃迴護被告甲○○之詞而不能採信。另乙○○之妻林阿菊於
    原審證稱未見甲○○拿錢給乙○○云云，亦不能資為被告甲○○有利認定之依據。
  (二)查被告甲○○為花蓮縣壽豐鄉第15屆鄉長候選人，被告乙○○居住於同鄉○○村○○路○段28巷16之3號，對該次鄉長
    為有投票權之人，此為被告甲○○、乙○○紿終供承一致之
    事實，並有被告乙○○之身分證影本在卷可證。查公職人員
    選舉罷免法第90條之1已於94年11月30日修正公布，並於同
    年12月2日生效施行，比較新舊法之法定刑度，以舊法較有
    利於被告甲○○；核被告甲○○所為，係犯修正前公職人員
    選舉罷免法第90條之1第1項之投票行賄罪，被告乙○○則犯
    刑法第143條第1項之投票受賄罪。被告乙○○於偵查自白犯
    罪，應依同條例第97條之2第1項規定減輕其刑。本件原審為
    被告甲○○無罪之諭知，並認被告乙○○所收受之賄賂2千
    元為丙○○所交付，經核均有未當，公訴人上訴就被告乙○○緩刑宣告指摘為不當雖無理由，惟指摘原審判決被告甲○○無罪及誤認乙○○賄款受之丙○○為不當則有理由，因予
    撤銷改判，並審酌賄選影響競選之公平性及被告甲○○行賄
    對象僅乙○○1人等一切情狀，分別量處被告甲○○有期徒
    刑6月，乙○○有期徒刑3月，並均諭知如易科罰金之折算標
    準；被告甲○○、乙○○並各依公職人員選舉罷免法第98條
    第3項規定宣告褫奪公權2年，所收受之賄款2千元依刑法第
    143條第2項規定宣告沒收。另刑法自95年7月1日起易科罰金
    之數額亦已提高, 依修正後刑法第2條從舊從輕原則，被告2
    人所處徒刑如易科罰金之算標準，應適用行為時之舊法有利
    於被告，均附此敘明。
二公訴意旨另略以：被告甲○○係花蓮縣壽豐鄉第15屆鄉長候選
  人，竟與其競選總部原住民後援會總幹事丙○○基於對壽豐鄉
  有投票權之原住民部落頭目行賄以約定渠等為投票權一定之行
  使之犯意聯絡，由丙○○負責於附表1、2所示時、地，交付附
  表1、2所示之賄款予該鄉有投票權之原住民部落頭目林萬福、
  謝長生、潘東生、周文明、林山忠、陳蔡中生、周進堂、高賢
  德、藍只是、陳泉光及王木成等11人，囑渠等該次鄉長選舉應
  投票予甲○○，約定投票權一定之行使之行為。因認被告甲○○涉與丙○○共同違反公職人員選舉罷免法第90條之1第1項之
  罪嫌等語。按犯罪事實應依證  據認定之，無證據不得認定其
  犯罪事實，又不能證明被告犯罪者應諭知無罪之判決，刑事訴
  訟法第154條第2項及第301條第1項分別定有明文。又刑事訴訟
  法上所謂認定事實之證據，係指足以認定被告確有犯罪行為之
  積極證據而言，該項證據自須適合於被告犯罪事實之認定，始
  得採為斷罪資料，事實之認定應憑證據，如未發現相當證據，
  或證據不足以證明，自不能以推測或擬制之方法，以為裁判之
  依據（最高法院82年度臺上字第163號判決、76年度臺上字第
  4986號、30年度上字第816號判例參見）；次按認定不利於被
  告之事實，須依積極證據，茍積極之證據本身存有瑕疵而不足
  為不利於被告事實之認定，即應為有利於被告之認定，更不必
  有何有利之證據，而此用以證明犯罪事實之證據，猶須於通常
  一般人均不至於有所懷疑，堪予確信其已臻真實者，始得據以
  為有罪之認定，倘其證明尚未達到一程度，而有合理性之懷疑
  存在，致使無從為有罪之確信時，即應為無罪之判決（最高法
  院29年上字第3105號、40年臺上字第86號判例參照）。又證人
  之陳述如無瑕疵，且就其他方面調查又與事實相符，固足採為
  科刑之基礎，倘證人之陳述有瑕疵矛盾，自難採為論罪科刑之
  根據。公訴意旨認此部分被告甲○  ○涉違反公職人員選舉罷
  免法第90條之1第1項投票行賄罪嫌，主要係以證人林萬福、謝
  長生、潘東生、周文明、藍只是、陳泉光、王木成、林山忠、
  陳蔡中生、周進唐、高賢德等人於警詢及偵查中之證述、同案
  被告丙○○於警詢、偵查及原審法院羈押庭之供述與警方搜索
  丙○○住處扣得之甲○○競選服務處邀請函、頭目開會紀錄、
  頭目聯絡名冊各1張及偵查中查扣林萬福等人主動提出如附表1
  、附表2所示之賄款為依據。訊據被告甲○○堅決否認涉犯上
  開罪行，辯稱：伊對於丙○○行賄林萬福等人並不知情等語。
  經查：依偵查卷附檢警對於上開壽豐鄉內有選舉權之原住民頭
  目周文明、林萬福、謝長生、潘東生、林山忠、陳蔡中生、周
  進堂、高賢德、藍只是、陳泉光、王木成、彭進來、徐文吉、
  李金昌、張阿財、林茂山、范明臺等人於警詢之陳述（或自白
  ）及渠等於偵查中之供述（或自白）與具結之證言，，藍只是
  、陳泉光及王木成3人所稱對渠等行賄及交付賄款之人為周文
  明，而林萬福、謝長生、潘東生、林山忠、陳蔡中生、周進堂
  及高賢德等8人所稱對渠等行賄及交付賄款之人係丙○○，周
  文明則稱係丙○○交付賄款對其行賄及囑其行賄藍只是等3人
  ，均未指稱有關被告甲○○有對渠等行賄買票之情事。另彭進
  來、徐文吉、李金昌、張阿財、林茂山、范明臺等6人則均供
  稱鄉長選舉期間，並無相關之人（包含被告或丙○○）對渠等
  為相關行賄買票之情事，而參以丙○○於本案警、偵訊中及原
  審法院及本院審理中，均一再供稱上開行賄林萬福等12人均係
  伊自己出資幫忙甲○○所為，甲○○並不知情，未提到被告甲○○有與其共同謀議或參與相關本案行賄之事實，且丙○○於
  原審法院具結證稱：伊承認有行賄上開壽豐鄉有選舉權之原住
  民頭目周文明、林萬福、謝長生、潘東生、林山忠、陳蔡中生
  、周進堂、高賢德等人，並有交付賄款予周文明要求其再轉交
  予其他有投票權之原住民頭目藍只是、陳泉光及王木成之行為
  ，共計4萬元，伊係分別拿至渠等家中或託周文明轉交付，上
  開賄款均係伊自己之存款，甲○○不知情，亦未要伊行賄上開
  頭目，伊係因先前曾擔任壽豐鄉原住民課課長時，甲○○擔任
  秘書對其照顧有加，伊才主動幫甲○○等語。參以本案臺灣花
  蓮地方法院檢察署檢察官接獲情資後，經向原審法院聲請核發
  搜索票，隨即於94年11月30日上午11時5分許，前往被告位於
  花蓮縣壽豐鄉○○村○○路52巷10號住處執行搜索，並未查獲
  扣得任何與本案投票行賄相關之犯罪事證（例如投票權人名冊
  、現金財物等），此有卷附花蓮縣警察局吉安分局  搜索扣押
  筆錄可稽。另就本案於丙○○住處搜扣之甲○○競選服務處邀
  請函、頭目開會紀錄、頭目聯絡名冊各1張等物，至多僅能為
  丙○○所為上開行賄買票之佐證，亦無法證明被告甲○○有參
  與或謀議等犯行，是被告甲○○辯稱其對於丙○○所為並不知
  情等情，應堪採信。至原審蒞庭公訴人雖以「本件被告甲○○
  否認犯行，丙○○則自白犯罪，惟衡諸常情，丙○○自掏腰包
  幫甲○○買票實與常情有違」等語為論告之理由，但查本件卷
  證資料內，並無查獲相關丙○○行賄款項來源係甲○○提供之
  證據，是公訴人所陳並無所憑，亦僅以臆測之詞，自難採為不
  利被告之理由。
  綜上所述，此部分被告甲○○所辯並非無據，堪可採信。此外
  ，檢察官未能提出其他積極證據足以證明被告涉犯此部分公訴
  意旨所指犯行，不能證明被告犯罪，惟公訴人認此部分與前揭
  論罪部分具有裁判上一罪之關係，爰不另為無罪之諭知。
三關於被告丙○○部分：
  (一)上開事實欄二部分，業據被告丙○○於偵查中、原審及本院
    審理時坦承不諱，且與共同被告周文明、林萬福、謝長生、
    陳蔡中生、潘東生、林山忠、周進堂、高賢德、藍只是、陳
    泉光、王木成等人於偵查中供述情節相符，並有搜扣之甲○○競選服務處邀請函、頭目開會紀錄、頭目聯絡名冊各1張
    與附表1、附表2所示之部分賄款扣案可參，堪認被告丙○○
    之自白與事實相符，是認本件事證明確，被告丙○○、上開
    犯行均堪予認定，應依法論科。
  (二)查公職人員選舉罷免法第90條之1之修正條文，已於94年11
    月30日經總統公布，於同年12月2日生效施行，經比較新舊
    法之刑度，以舊法較有利於行為人；核被告丙○○所為，係
    違反修正前公職人員選舉罷免法第90條之1第1項之投票行賄
    罪。被告丙○○與周文明對於附表2所示對藍只是等3人之投
    票行賄犯行間，有犯意之聯絡及行為之分擔，應論以共同正
    犯；又被告丙○○所為附表1、附表2所示向多人投票行賄犯
    行依其情節顯係基於單一犯意而接續為之為接續犯，且賄選
    所妨害之法益為當次選舉之結果，亦即對國家社會之單一法
    益為一次之侵害而為單一之犯罪而非複數犯罪，自不能依連
    續犯論擬。本件原審論處被告丙○○連續犯，即有未當，且
    公訴人以原審諭知丙○○緩刑不當而提起上訴，其上訴核有
    理由，因予撤銷改判。被告丙○○於偵查中及法院審理時自
    白犯行，應依公職人員選舉罷免法第90條之1第5項規定減輕
    其刑，爰審酌被告丙○○係花蓮縣壽豐鄉原住民部落頭目，
    本應為該鄉原住民表率及榜樣，竟未思及民主法治國家選舉
    制度目的在選賢與能，為圖特定候選人當選之私利或個人小
    利，而以或被以金錢誘惑，敗壞選舉風氣，斲喪民主政治之
    常態發展，惟被告犯後坦承犯行，且表示相當之悔悟等一切
    情狀，量處如主文所示之刑，並依同法第98條第3項之規定
    ，併予宣告褫奪公權2年。
  (三)被告丙○○行賄林萬福等其他11名受賄人之賄款40 000 元
    已於收賄者判決時宣告沒收，因不再宣告沒收。至扣案之甲○○競選服務處邀請函、頭目開會紀錄及頭目聯絡名冊各1
    張等物，雖係被告丙○○所有，惟非供本案犯罪所用之物，
    乃不予宣告沒收，附此敘明。
據上論斷，依刑事訴訟法第369條第1項前段、第364條、第299條
第1項前段，修正前公職人員選舉罷免法第90條之1第1項、第5項
、第97條之2第1項、第98條第3項，修正後刑法第2條第1項但書
，刑法第11條前段、第28條、第143條第1項、第2項、修正前刑
法第41條第1項前段、第74條第1款、第37條第2項，罰金罰鍰提
高標準條例第1條前段、第2條，判決如主文。
本案經檢察官崔紀鎮到庭執行職務。
中    華    民    國    95    年    7     月    14    日
                  審判長法  官  謝志揚
                        法  官  湯文章
                        法  官  蔣有木
以上正本證明與原本無異。
如不服本判決，應於判決送達後10日內向本院提出上訴狀。其未
敘述理由者，並應於提出上訴狀後10日內向本院補提理由狀 (須
附繕本)。
                        書記官  劉夢蕾
中    華    民    國    95    年    7     月    14    日
附錄本判決論罪之法律條文：
修正前公職人員選舉罷免法第90條之1：
對於有投票權之人，行求期約或交付賄賂或其他不正利益，而約
其不行使投票權或為一定之行使者，處5年以下有期徒刑，得併
科新台幣40萬元以上4百萬元以下罰金。
預備犯前項之罪者，處1年以下有期徒刑。
預備或用以行求期約或交付之賄賂，不問屬於犯人與否，沒收之
。
犯第1項或第2項之罪，於犯罪後6個月內自首者，減輕或免除其
刑；因而查獲候選人為共犯者免除其刑。
犯第1項或第2項之罪，在偵查中自白者，減輕其刑；因而查獲候
選人為共犯者，減輕或免除其刑。
刑法第143條：
有投票權之人，要求、期約或收受賄賂或其他不正當利益，而許
以不行使其投票權或為一定之行使者，處3年以下有期徒刑，得
併科5千元以下罰金。
犯前項之罪者，所收受之賄賂沒收之。如全部或一部不能沒收時
，追徵其價額。
附表一：
┌──┬─────┬───────────┬───────────────────┬─────┐
│編號│受賄人    │時間                  │地點                                  │賄款金額  │
├──┼─────┼───────────┼───────────────────┼─────┤
│1   │  林萬福  │ 94年10月中旬某日     │花蓮縣壽豐鄉○○街20巷2弄10號         │ 5000元   │
│    │          │                      │                                      │ （偵查中 │
│    │          │                      │                                      │ 林萬福主 │
│    │          │                      │                                      │ 動提出賄 │
│    │          │                      │                                      │ 款500元扣│
│    │          │                      │                                      │ 案）     │
├──┼─────┼───────────┼───────────────────┼─────┤
│2   │  謝長生  │ 94年10月某日         │花蓮縣壽豐鄉○○村○○街93巷15號住處  │ 3000元   │
│    │          │                      │                                      │（偵查中謝│
│    │          │                      │                                      │長生主動提│
│    │          │                      │                                      │出賄款3000│
│    │          │                      │                                      │元扣案）  │
├──┼─────┼───────────┼───────────────────┼─────┤
│3   │  陳蔡中生│ 94年10月某日         │花蓮縣壽豐鄉樹湖村樹湖9號             │ 5000元（ │
│    │          │                      │                                      │ 偵查中陳 │
│    │          │                      │                                      │ 蔡中生主 │
│    │          │                      │                                      │ 動提出   │
│    │          │                      │                                      │ 5000元扣 │
│    │          │                      │                                      │ 案）     │
├──┼─────┼───────────┼───────────────────┼─────┤
│4   │  潘東生  │ 94年11月初某日       │花蓮縣壽豐鄉○○路旁                  │ 3000元（ │
│    │          │                      │                                      │ 偵查中潘 │
│    │          │                      │                                      │ 東生主動 │
│    │          │                      │                                      │ 提出3000 │
│    │          │                      │                                      │ 元扣案） │
├──┼─────┼───────────┼───────────────────┼─────┤
│5   │  林山忠  │ 94年11月某日         │ 花蓮縣壽豐鄉文康中心                 │ 5000元（ │
│    │          │                      │                                      │ 偵查中林 │
│    │          │                      │                                      │ 山忠主動 │
│    │          │                      │                                      │ 提出2935 │
│    │          │                      │                                      │ 元扣案） │
├──┼─────┼───────────┼───────────────────┼─────┤
│6   │  周進堂  │ 94年11月某日         │ 花蓮縣壽豐鄉鹽寮村橄樹腳71號         │ 3000元（ │
│    │          │                      │                                      │ 偵查中未 │
│    │          │                      │                                      │ 扣案）   │
├──┼─────┼───────────┼───────────────────┼─────┤
│7   │  高賢德  │ 94年11月中旬某日     │ 花蓮縣壽豐鄉○○村○○路42號         │ 6000元（ │
│    │          │                      │                                      │ 偵查中高 │
│    │          │                      │                                      │ 賢德主動 │
│    │          │                      │                                      │ 提出6000 │
│    │          │                      │                                      │ 元扣案） │
├──┼─────┼───────────┼───────────────────┼─────┤
│8   │  周文明  │ 94年11月13日         │ 花蓮縣壽豐鄉○○段周文明住處工寮     │ 10000元  │
│    │          │                      │                                      │ （其中   │
│    │          │                      │                                      │ 6000元交 │
│    │          │                      │                                      │ 付附表2所│
│    │          │                      │                                      │ 示之3人  │
│    │          │                      │                                      │ ，其餘   │
│    │          │                      │                                      │ 4000 元偵│
│    │          │                      │                                      │ 查中未扣 │
│    │          │                      │                                      │ 案）     │
└──┴─────┴───────────┴───────────────────┴─────┘
附表二：
┌──┬─────┬───────────┬───────────────────┬─────┐
│編號│受賄人    │時間                  │地點                                  │賄款金額  │
├──┼─────┼───────────┼───────────────────┼─────┤
│1   │藍只是    │94年11月16日上午      │花蓮縣壽豐鄉○○村○○○段路上        │2000元（偵│
│    │          │                      │                                      │查中藍只是│
│    │          │                      │                                      │主動提出  │
│    │          │                      │                                      │2000元扣案│
│    │          │                      │                                      │）        │
├──┼─────┼───────────┼───────────────────┼─────┤
│2   │陳泉光    │94年11月16日晚上      │花蓮縣壽豐鄉○○村○○○段45號         │2000元（偵│
│    │          │                      │                                      │查中陳泉光│
│    │          │                      │                                      │主動提出  │
│    │          │                      │                                      │2000元扣案│
│    │          │                      │                                      │）        │
├──┼─────┼───────────┼───────────────────┼─────┤
│3   │王木成    │94年11月16日晚上      │花蓮縣壽豐鄉○○村○○○段72號         │2000元（偵│
│    │          │                      │                                      │查中王木成│
│    │          │                      │                                      │主動提出  │
│    │          │                      │                                      │2000元扣案│
│    │          │                      │                                      │）        │
└──┴─────┴───────────┴───────────────────┴─────┘


司法院資訊處製作；財團法人民間司法改革基金會備份。
